【裁判字號】    92,台上,3422
【裁判日期】    920620
【裁判案由】    違反毒品危害防制條例
【裁判全文】
最高法院刑事判決                              九十二年度台上字第三四二二號
    上  訴  人  甲○○
右上訴人因違反毒品危害防制條例案件，不服臺灣高等法院臺南分院中華民國九十二
年四月三日第二審判決（九十二年度上重訴字第一一０號，起訴案號：臺灣臺南地方
法院檢察署九十「原判決誤載為九十一」年度偵字第九七八二號），提起上訴，本院
判決如左：
    主  文
原判決撤銷，發回臺灣高等法院臺南分院。
    理  由
本件原判決認定上訴人甲○○於民國八十一年間曾因違反槍砲彈藥刀械管制條例、肅
清煙毒條例等罪，經臺灣高雄地方法院分別判處有期徒刑一年四月、三年，應執行有
期徒刑四年，於八十七年十二月二十三日假釋期滿執行完畢。猶不知悔改，復意圖販
賣第一級毒品營利，於九十年八月十日上午七時許，先由吳明志撥打（０六）000
0000號電話與上訴人聯絡，再約定時間、地點交易後，即在臺南縣佳里鎮新圍附
近，將值新台幣（下同）一千元之第一級毒品海洛因，販賣予吳明志施用，經警循線
持搜索票於九十年八月二十四日上午九時三十分，在上訴人居住之臺南縣佳里鎮民安
里新宅十之一號查獲，並扣得第一級毒品海洛因殘渣袋三只、勺子（內含第一級毒品
海洛因殘渣之削尖吸管）五支、空塑膠袋十三個、針筒一個、磅秤一只、帳單一張、
販毒聯絡電話名冊三本等情，因而維持第一審法院論處上訴人販賣第一級毒品（累犯
）罪刑（處無期徒刑，禠奪公權終身）之判決，駁回上訴人在第二審之上訴，固非無
見。
惟查：（一）有罪判決書所記載之犯罪事實，為論罪科刑適用法律之基礎，故凡於適
用法律有關之重要事項，必須詳加認定，明確記載，然後於理由內敘明犯罪事實所憑
之證據及認定之理由，始足為適用法律之依據。若事實未有此記載，而理由加以說明
，為理由失其依據。如事實有此記載，理由未予說明，則為理由不備，按諸刑事訴訟
法第三百七十九條第十四款規定，其判決當然為違背法令。又毒品危害防制條例第四
條第一項之販賣第一級毒品罪，以行為人有營利之目的（意思），而販入或賣出第一
級毒品，或二者兼而有之者為構成要件。故行為人有無此項犯罪（營利意思）之目的
條件，自應於事實欄內詳為記載，然後於理由內說明憑以認定之證據，始為合法。原
判決論處上訴人販賣第一級毒品罪刑，於事實欄雖已認定：「上訴人意圖販賣第一級
毒品營利」，惟理由內未敘明為此認定所憑之證據及其理由，顯屬理由不備。（二
）犯毒品危害防制條例第四條至第九條、第十二條、第十三條或第十四條第一項、第
二項之罪者，其供犯罪所用或因犯罪所得之財物，均沒收之，如全部或一部不能沒收
時，追徵其價額或以其財產抵償之，為該條例第十九條第一項所明定。是依該條項宣
告沒收者，應以供犯同條例第四條至第九條、第十二條、第十三條或第十四條第一項
、第二項之罪所用或因該項犯罪所得之財物為限。原判決事實認定：「上訴人意圖販
賣第一級毒品營利，於九十年八月十日上午七時許，先由吳明志撥打（０六）000
0000號電話與上訴人聯絡，再約定時間、地點交易後，即在臺南縣佳里鎮新圍附
近，將值一千元之第一級毒品海洛因，販賣予吳明志施用」，如若無誤。顯意指上訴
人係在吳明志撥打（０六）0000000號電話與伊接洽後，始將值一千元之海洛
因毒品販賣予吳明志一次。則上訴人顯未利用其所有之電話名冊查閱吳明志之電話號
碼後撥打接洽販賣第一級毒品海洛因事宜，再觀諸扣案帳單內又無上訴人與吳明志間
關於毒品交易之記載。而扣案之分裝勺五支、空塑袋十三個、磅秤一組如何供上訴人
販賣第一級毒品之用﹖原判決事實欄，復未認定。第一審判決理由說明：「扣案之分
裝勺五支、空塑袋十三個、磅秤一組、帳單一張與販毒用聯絡電話名冊三本，為被告
所有，經被告於警訊時供明，雖否認係供其販毒所用，但依前揭理由所述，均應認係
供其販毒所用，應依毒品危害防制條例第十九條第一項沒收」。顯與其事實認定及上
開帳單內記載之內容，不相符合，有判決理由矛盾之違法。原判決未加糾正，仍予維
持，同屬於法有違。（三）審理事實之法院，對於案內與認定事實、適用法律、罪名
成立與否或於公平正義之維護或對被告之利益有重大關係之一切證據，除認為不必要
者外，均應詳為調查，然後基於調查所得之心證以為判斷之基礎；苟與認定事實、適
用法律有重要關係，或於公平正義之維護或對被告之利益，有重大關係之事項，在客
觀上認為應行調查之證據，又非不易調查或不能調查，而未依法加以調查，率予判決
者，即有刑事訴訟法第三百七十九條第十款規定所稱應於審判期日調查之證據未予調
查之違法。又「訊問被告，應全程連續錄音，必要時，並應全程連續錄影。但有急迫
情況，且經記明筆錄者，不在此限。」、「筆錄內所載之被告之陳述，與錄音或錄影
之內容不符者，除有前項但書情形外，其不符之部分，不得作為證據。」，為刑事訴
訟法第一百條之一第一、二項所明定，而上開規定於司法警察官或司法警察詢問犯罪
嫌疑人時準用之，復於同法第一百條之二規定甚明。依原判決理由說明，係以證人吳
明志在警局之供述，作為認定上訴人涉犯販賣第一級毒品罪嫌之重要證據。惟證人即
另案施用第一級毒品罪嫌之被告吳明志於第一審證稱：「因為我當時在發燒，警察帶
我去叫我簽名簽一簽就帶我回去了」（見第一審卷第七一頁），如若屬實，似意指警
方人員祇令其在警訊筆錄上簽名，警方詢問要旨伊不明瞭，則警方偵訊吳明志時，曾
否對亦具刑事被告身分之吳某全程錄音﹖若有，由錄音過程可否判定吳明志於警方人
員詢問時之身心狀況及作答情形﹖卷附警訊筆錄之記載，是否與吳明志陳述之內容相
符而得作為判決之基礎，關係吳明志之警訊筆錄得否採為判決之基礎，且屬對上訴人
利益有重大關係之事項，審理事實之法院，自應調取警訊錄音帶詳為勘驗釋疑，原判
決對此未加勘驗調查，即採納吳明志警訊筆錄之記載，作為判決上訴人有罪之證據資
料，自難謂已盡證據調查之能事。以上，或係上訴意旨所指摘，或為本院得依職權調
查之事項，應認原判決有撤銷發回更審之原因。
據上論結，應依刑事訴訟法第三百九十七條、第四百零一條，判決如主文。
中      華      民      國    九十二    年      六      月     二十     日
                              最高法院刑事第一庭
                                  審判長法官  施  文  仁
                                        法官  林  永  茂
                                        法官  蕭  仰  歸
                                        法官  張  清  埤
                                        法官  呂  永  福
      右正本證明與原本無異
                                              書  記  官
中      華      民      國    九十二    年      六      月    二十六    日


司法院資訊處製作；財團法人民間司法改革基金會備份。
